高雄高等行政法院判決　　　　　　　　　　　　　　　九十年度訴字第一九四一號
　　原　　　告　勞工保險局
　　代　表　人　甲○○　局長
　　訴訟代理人　李金澤律師
　　被　　　告　乙　○
右當事人間因老年農民福利津貼事件，原告提起行政訴訟，本院判決如左：
　　主  文
原告之訴駁回。
訴訟費用由原告負擔。
　　事  實
甲、事實概要：
    緣被告於民國（下同）八十年十二月十八日經由台南縣新市鄉農會，以非會員自
　　耕農資格參加農民健康保險（下稱農保），並自八十四年六月至八十八年十二月
　　止，先後向原告申領老年農民福利津貼（下稱老農津貼）計新台幣（下同）十六
　　萬五千元。嗣因原告查得被告於八十年十月二十五日因眼疾至眼科診所就診，當
　　時視力，只能摸索前行，顯無從事農作能力，且無法矯正，故認定被告於八十年
　　十二月十八日加保當時應已無法從事農作，欠缺從事農業工作之投保要件，遂依
　　農民健康保險條例第十九條之規定，以八十九年二月十日八九保受字第六○一一
　　二九七號函通知被告，自八十年十二月十八日起，取消被告農保被保險人資格，
　　並請求被告應於文到十五日內，退還所溢領之老農津貼十六萬五千元。因被告未
　　依通知返還上開款項，原告遂提起本件給付訴訟。
乙、兩造聲明：
一、原告聲明求為判決：
  （一）被告應給付原告十六萬五千元，及自起訴狀繕本送達翌日起至清償日止，按
        年息百分之五計算之利息。
  （二）訴訟費用由被告負擔。
二、被告未提出任何聲明。
丙、兩造之爭點：
一、原告主張之理由：
（一）查台南縣新市鄉農會於八十年十二月十八日為被告申報以非會員自耕農資格參
      加農保，依據農民健康保險條例第五條第二項「從事農業工作農民認定標準及
      資格審查辦法」修正後為「從事農業工作農民申請參加健康保險認定標準及資
      格審查辦法」均明定非農會會員申請參加農保，需以從事農業工作為要件。又
      依據內政部七十九年二月二十四日台（七九）內社字第七七九六八五號函示：
      「有關非農會會員參加農保欠缺從事農業工作之投保要件者，同意依農民健康
      保險條例第十九條規定辦理」據農民健康保險條例第十九條規定：「投保單位
      為不合本條例規定之人員辦理參加保險手續，領取保險給付者，保險人依法追
      還，並取消該被保險人資格」。
（二）經查被告於八十年十月二十五日因眼疾至莊瑞榮眼科診所就診，就診當時之視
      力（左）：僅見光感，（右）：零、無光感，左眼術後為僅見眼前二十公分指
      數，且必然無農作能力，依此視力，只能摸索前行，顯無從事農作能力，且無
      法矯正，故於八十年十二月十八日加保時應已無農作能力，既已無法從事農作
      即欠缺從事農保工作之投保要件，茲依上開條例第十九條規定，自八十年十二
      月十八日起取消農保被保險人資格。
（三）依照「老年農民福利津貼暫行條例」第三、四條暨「老年農民福利津貼申領及
      核發辦法」第二條規定，老年農民年滿六十五歲，正參加農民健康保險，其年
      資合計六個月以上，得依本法申領津貼。另依本法第八條規定略以：「已領取
      福利津貼之老年農民喪失第二條第一項所定資格時，其福利津貼發放至喪失資
      格之當月止，又老年農民死亡時，其福利津貼發放至老年農民死亡當月止」，
      查被告自八十年十二月十八日起即取消農保被保險人資格，依上開規定，自八
      十四年六月起應不得再申領老農津貼，前所溢領之八十四年六月至八十八年十
      二月老農津貼新台幣十六萬五仟元自應負有返還義務之責。原告已於八十九年
      二月十日以八九保受字第六○一一二九七號函通知被告將該款項退回原告銷帳
      並副知該農會，嗣經原告迭次函催被告退還上項給付，均未獲返還，為此，依
      法提起本件訴訟。
二、被告未提出任何答辯。
　　理  由
一、按原告之訴，依其所訴之事實，在法律上顯無理由者，行政法院得不經言詞辯論
    ，逕以判決駁回之，行政訴訟法第一百零七條第三項定有明文。次按無隸屬關係
    機關辦理受託事件所為之行政處分，視為委託機關之行政處分，亦為訴願法第七
    條所明定；第按政府為照顧老年農民生活，增進農民福祉，制定老年農民福利津
    貼暫行條例，此由該條例第一條前段規定可明。是老年農民福利津貼之核發，乃
    基於確認國家對老年農民負有生存照顧之義務，進而採取行政上措施，改善老年
    農民之生存環境及生活條件，其核發老年農民福利津貼之性質，屬給付行政之授
    益行政處分。則關於授益行政處分如有誤發情事，予以取消（撤銷），自亦應認
    屬行政處分，乃屬當然。又按，授予利益之行政處分，其內容係提供一次或連續
    之金錢或可分物之給付者，經撤銷、廢止或條件成就而有溯及既往失效之情形時
    ，受益人應返還因該處分所受領之給付，行政程序法第一百二十七條第一項前段
    亦定有明文。
二、經查，老年農民福利津貼暫行條例所稱主管機關，在中央為行政院農業委員會，
    而老年農民福利津貼之核發業務，則由中央主管機關委託勞工保險局辦理，此觀
    該暫行條例第二條及老年農民福利津貼申領及核發辦法第六條規定自明。本件原
    告主張之前開事實，固據提出被告老年農民福利津貼申請書、莊瑞榮眼科診所書
    函、原告八九保受字第六○一一二九七號函等影本各乙件附卷可稽，堪信為真實
    。惟系爭老年農民福利津貼之發放，性質為授益行政處分，且原告與行政院農業
    委員會並無隸屬關係，均如前述，則依上開老年農民福利津貼申領及核發辦法第
    六條之規定，行政院農業委員會委託原告辦理之事項，亦僅限於老年農民福利津
    貼之核發業務，並未包括溢領款項之訴追；且法律亦無規定原告對准予核發或追
    繳溢領老年農民福利津貼等事項，於行政訴訟上具有行政院農業委員會之法定代
    理人資格。是揆諸首開說明，本件原告發放老年農民福利津貼予被告，及撤銷該
    老年農民福利津貼之授與，既均係受行政院農業委員會之委託而為，該授益行政
    處分及其撤銷之行政處分，仍應視為行政院農業委員會之行政處分；則因該授益
    行政處分之撤銷，而得請求返還不當得利者，亦應為行政院農業委員會。原告提
    起本件給付訴訟，顯有當事人不適格情形。
三、又公法上不當得利返還，債權人固得依行政訴訟法第八條第一項前段之規定，逕
    向高等行政法院提起一般給付之訴，請求償還，惟如原告無須提起給付之訴，而
    已有合法途徑實現其權利者，則原告之訴自屬無保護之必要。又按「義務人依法
    令或本於法令之行政處分或法院之裁定，負有公法上金錢給付義務，有下列情形
    之一，逾期不履行，經主管機關移送者，由行政執行處就義務人之財產執行之：
    一、其處分文書或裁定書定有履行期間或有法定履行期間者。二、其處分文書或
    裁定書未定履行期間，經以書面限期催告履行者。三、依法令負有義務，經以書
    面通知限期履行者。」九十年一月一日施行之修正後行政執行法第十一條第一項
    有所規定。本件原告既已以前揭八九保受字第六○一一二九七號行政處分函，通
    知被告於文到十五日內繳還溢領之本件老年農民福利津貼，揆諸上揭說明，原告
    之當事人資格縱無欠缺，亦得逕據該業已合法送達被告之行政處分，以被告逾期
    不履行公法上金錢給付義務為理由，依新修正之行政執行法第四條第一項但書之
    規定，移送管轄之行政執行處強制執行，故其提起本件訴訟，核亦無權利保護之
    必要，附此敘明。
四、綜上所述，原告提起本件返還溢領老年農民福利津貼事件，依其所訴之事實，在
    法律上顯無理由。爰不經言詞辯論程序，逕予判決駁回。
據上論結、本件原告之訴為無理由，依行政訴訟法第一百零七條第三項、第九十八條
第三項前段，判決如主文。
中　　　華　　　民　　　國    九十一　　年　  　一　　　月　　  十六　　日
                    　　　　  高雄高等行政法院第一庭
                                      　　審判長法官    陳光秀
    　　    　　　　　　　　　　　　　　　法　　　官    楊惠欽
    　　　　    　　　　　　　　　　　 　 法    　官    呂佳徵
右為正本係照原本作成。
如不服本判決，應於判決送達後二十日內向本院提出上訴書狀，其未表明上訴理由者
，應於提起上訴後二十日內向本院提出上訴理由書（須按對造人數附繕本）；如於本
判決宣示或公告後送達前提起上訴者，應於判決送達後二十日內補提上訴理由書（須
附繕本）。未表明上訴理由者，逕以裁定駁回。
提起上訴應預繳送達用雙掛號郵票七份（每份三十四元）。
中　　　華　　　民　　　國    九十一　　年　  　一　　　月　　  十六　　日
                                          法院書記官    謝文輝
